臺灣臺北地方法院刑事裁定　　　　　　 96年度聲判字第130號
聲　請　人　乙○○
被　　　告　丙○○
　　　　　　甲○○
　　　　 　 戊○○
　　　　　　丁○○
上列聲請人因被告等違反著作權法案件，經台灣台北地方法院檢
察署檢察官於中華民國九十六年四月三十日以九十五年度偵字第
二二０七二號、九十六年度偵字第四二二三號為不起訴處分，聲
請人不服，向臺灣高等法院檢察署聲請再議，經該署於九十六年
六月二十六日以九十六年度上聲議字第二九六七號處分書駁回再
議，聲請人不服，聲請交付審判，本院裁定如下：
  主  文
聲請駁回。
    理  由
一、按告訴人接受不起訴處分書後，得於七日內以書狀敘述不服
    之理由，經原檢察官向直接上級法院檢察署檢察長或檢察總
    長聲請再議；上級法院檢察署檢察長或檢察總長認再議為無
    理由者，應駁回之；告訴人不服上級法院檢察署檢察長或檢
    察總長認再議為無理由而駁回之處分者，得於接受處分書後
    十日內委任律師提出理由狀，向該管第一審法院聲請交付審
    判。法院認為交付審判之聲請不合法或無理由者，應駁回之
    ，刑事訴訟法第二百五十六條第一項前段、第二百五十八條
    第一項前段、第二百五十八條之一第一項、第二百五十八條
    之三第二項前段分別定有明文。查本件聲請人即告訴人乙○○以被告甲○○、丙○○、戊○○、丁○○涉違反著作權法
    罪嫌，向台灣台北地方法院檢察署提出告訴，經該署檢察官
    於民國九十六年四月三十日以九十五年度偵字第二二０七二
    號、九十六年度偵字第四二二三號為不起訴處分後，聲請人
    不服而對之聲請再議，復經台灣高等法院檢察署檢察長認再
    議為無理由，於同年六月二十六日以九十六年度上聲議字第
    二九六七號處分書駁回其再議之聲請，聲請人於九十六年七
    月十七日收受上該處分書後，於同年七月二十七日委任律師
    向本院聲請交付審判等情，此有台灣高等法院檢察署送達證
    書、本院收文章戳等可資佐證，復經本院依職權調閱台灣台
    北地方法院檢察署九十五年度偵字第二二０七二號、九十六
    年度偵字第四二二三號全卷核閱屬實，是本件聲請合於「再
    議前置原則」及「強制律師代理」等要件，並於法定聲請期
    間提出聲請，均符法定程序，先予敘明。
二、聲請人原告訴及追加告訴意旨略以：緣詹朝賢為詹浩文教機
    構之實際負責人，自九十年起陸續創作「國中數學基本學力
    測驗考前三十天完全滿分攻略手冊」（九十年出版）、「國
    中基本學力測驗數學科考前三十天完全滿分攻略手冊」（九
    十一年出版）、「國中基本學力測驗九十二年數學科完全滿
    分秘笈」及「國中基本學力測驗九十三年數學完全滿分秘笈
    」等著作作為教學及招生之用，享有前開著作之著作權，並
    將該等著作之著作財產權讓與告訴人乙○○。被告甲○○係
    王耀文理補習班（下稱王耀補習班）登記負責人，被告丙○○為實際負責人，二人未經告訴人同意，擅自將告訴人享有
    著作財產權之前開著作內容重新編排，成為王耀補習班之「
    兵貴神速考前必勝甲篇」及「解題致勝考前必勝乙篇」，二
    份教材間即有「數、數線與數的四則運算」、「因數與倍數
    」、「一元一次方程式」、「直角座標與二元一次方程式」
    、「比例」、「近似值與方根」、「乘法公式、多項式與商
    高定理」、「因式分解」、「一元二次方程式」、「簡單的
    幾何圖形」、「三角形的基本性質」、「平行與四邊形」、
    「幾何與證明」、「等差數列級數」、「資料整理」、「機
    率」等十七個單元之重點整理完全抄襲告訴人之教材，且重
    製告訴人前開教材之電子檔案。而被告甲○○、丙○○擅自
    重製並散布告訴人之「國中數學基本學力測驗考前三十天完
    全滿分攻略手冊」，乃係由被告戊○○提供，且被告戊○○
    與丁○○（別名林巨威）曾將前開著作自行重製並作為宏達
    補習班之學測總複習講義加以散布，因認被告等均涉有違反
    著作權法第九十一條第一項、第九十一條之一第一項、第二
    項之罪嫌云云。
三、另本件聲請人聲請交付審判意旨略以：
    (一)被告等未經告訴人同意擅自江告訴人擁有著作財產權之「
      國中數學基本學力測驗考前三十天完全滿分攻略手冊」（
      九十年出版）、國中基本學力測驗數學科考前三十天完全
      滿分攻略手冊」（九十一年出版）、「國中基本學力測驗
      九十二年數學科完全滿分秘笈」、「國中基本學力測驗九
      十三年數學完全滿分秘笈」等著作內容重新編排，成為王
      耀文理補習班之「解題致勝考前必勝甲乙篇」，將該等侵
      害告訴人著作財產權之非法重製物作為王耀文理補習班之
      贈品，分送予不特定學生使用，且從二份教材「圓形」單
      元之重點整理中「角與弧的關係」一項，其中「圓心角」
      圖形中右方直線略為突出於圓周線及圓周角圖形中，上側
      直線長度稍短致未與圓周相連、英文字母「Ｂ」下方有明
      顯缺口等特徵均如出一轍，可知被告等未經許可，直接重
      製並使用告訴人前開教材之電子檔案。
    (二)本件「國中數學基本學力測驗考前三十天完全滿分攻略手
      冊」封面所載編者固不止詹朝賢一人，被告戊○○亦在其
      中，而「國中基本學力測驗九十三年數學完全滿分秘笈」
      亦載有「詹浩」升大學教學團隊編著」，惟查「國中數學
      基本學力測驗考前三十天完全滿分攻略手冊」（九十年出
      版）所載之編者僅有「詹浩」（即詹朝賢）及「耀中」，
      而「國中基本學力測驗數學科考前三十天完全滿分攻略手
      冊」（九十一年出版）之編者則無「耀中」，對照前開二
      手冊，共同部分即為各章節之「重點」，縱認本案詹浩文
      教機構出版教材之編者有數人，但被告等人侵害之「重點
      」部分確係詹朝賢獨立創作，被告戊○○亦坦承關於前開
      秘笈及手冊之編纂伊僅負責收集考題，檢察官未予詳查即
      認告訴人未證明已受讓前開手冊及秘笈之著作財產權，要
      屬速斷，更何況系爭教材縱屬共同著作，詹朝賢為共同著
      作人之一，亦得就其應有部分轉讓予告訴人，檢察官質疑
      詹朝賢是否享有著作權並得讓與告訴人，顯有適用法律不
      當之違誤。
    (三)因教育部只公告數學的「能力指標」並未規定章節順序，
      而詹朝賢所著之「國中數學基本學力測驗考前三十天完全
      滿分攻略手冊」（九十年出版）、「國中基本學力測驗數
      學科考前三十天完全滿分攻略手冊」（九十一年出版）、
      「國中基本學力測驗九十二年數學科完全滿分秘笈」、「
      國中基本學力測驗九十三年數學完全滿分秘笈」等著作，
      乃累積多年教學經驗所獨立創作，其中如「一元一次方程
      式」單元之「一元一次方程式解題步驟及解應用問題步驟
      」、「直角座標與二元一次方程式」單元之「解應用問題
      步驟」、「因式分解」單元之「十字交乘打的應用」、「
      幾何與證明」單元之「幾何證明的分析與過程」等均為詹
      朝賢累積多年教學經驗所獨創，且有多處白話之講解或註
      解，為其多年上課獨創之想法及用字遣詞，絕非訪間數學
      老師之共同經驗，亦非公眾週知之國中數學科基本概念思
      想與方法，其所具原創性遠高於小學生日記或學生之靜物
      寫生，依前揭最高法院判決所揭櫫之意旨，顯以符合著作
      權法所要求輕微程度之創意，而如此章節順序既是詹朝賢
      多年教學經驗所累積之數學思路大綱，被告之著作章節順
      序上也和告訴人之原著一模一樣，顯屬抄襲，檢察官未予
      詳查，調查顯欠完備。
    (四)前開「重點」其他部分亦為詹朝賢累積多年教學經驗，就
      相關原理原則作精要之選擇編排，並以淺顯易懂之方式解
      說表達，該等重點固為各該章節學習範圍所在，惟在該等
      章節內容範圍內選擇何者為重要內容，安排其前後順序關
      係及就經選擇編排之內容加以解說表達，顯據創意，當受
      「原創性」之保護，況坊間參考書均為基本概念、常見問
      題及考試重點等內容所組成，茍檢察官邏輯成立，則該等
      出版物將無一為著作，豈非人人皆得重製，檢察官認事用
      法顯有違背法令。
    (五)至檢察官認本件著作手冊之重點整理不具原創性，係沒有
      個性之中性用字之陳述，無法察覺其精神及情感，並非著
      作權所保護之「表現形式」云云，惟按所謂表現形式，依
      學者蕭雄淋之見解乃「將人之思想感情為客觀化之表達，
      可為外部認知」為已足，檢察官將原創性與表現形式二要
      件混為一談，已屬誤解，而本件著作手冊之重點包含詹朝
      賢獨立創作部分，已如前述，對於相關原理原則亦經其解
      說表達，顯非數學科基本觀念本身，檢察官將之認定為國
      中數學科基本觀念、思想及方法，非屬著作，即率為不起
      訴處分，自屬違法。
    (六)告訴人先前所提出王耀文理補習班傳單，其上印製有詹朝
      賢前開「國中數學基本學力測驗考前三十天完全滿分攻略
      手冊」封面，另附有被告戊○○出具之聲明書，聲明被告
      戊○○為前開手冊合法著作權人之一，則被告丙○○如何
      可能不知本件手冊乃被告戊○○參考詹朝賢前開「國中數
      學基本學力測驗考前三十天完全滿分攻略手冊」，果無著
      作權，被告丙○○又如何需要提供戊○○授權書？被告丁○○接受媒體採訪時稱該著作係自己創作、偵訊時又稱全
      係戊○○提供，顯然前後矛盾，檢察官對此前後矛盾之說
      詞竟採為有利於被告之證據，顯屬違法。尤其被告戊○○
      明知前開手冊係詹朝賢所創作，則其重製該等手冊之重點
      部分，如何可能並無侵害著作權之故意，檢察官認被告戊○○無犯意，顯有理由矛盾之違法。
四、按犯罪事實應依證據認定之，無證據不得認定犯罪事實，刑
    事訴訟法第一百五十四條第二項定有明文。又認定不利於被
    告之事實，須依積極證據，苟積極證據不足為不利於被告事
    實之認定時，即應為有利於被告之認定，更不必有何有利之
    證據；且告訴人之告訴，係以使被告受刑事訴追為目的，是
    其陳述是否與事實相符，仍應調查其他事實以資審認，始得
    為不利於被告之認定（最高法院三十年上字第八一六號、五
    十二年台上字第一三００號判例參照）。次按交付審判制之
    立法意旨，係新增對於「檢察官不起訴或緩起訴裁量權」制
    衡之一種外部監督機制，法院僅就檢察官所為不起訴或緩起
    訴之處分是否正確加以審查，以防止檢察機關濫權，法院並
    非檢察官之延伸，法院亦不負擔偵查之作為。依此立法精神
    ，刑事訴訟法第二百五十八條之三第三項規定，法院審查聲
    請交付審判案件時「得為必要之調查」，其調查證據之範圍
    ，自應以「偵查中曾顯現之證據」為限；而同法第二百六十
    條對於不起訴處分已確定或緩起訴處分期滿未經撤銷者因發
    現新事實、新證據者得再行起訴之規定，其立法理由說明該
    條所謂不起訴處分已確定者，包括「聲請法院交付審判復經
    駁回者」之情形在內，是前述「得為必要之調查」，其調查
    證據範圍，更應以偵查中曾顯現之證據為限，不得就告訴人
    新提出之證據再為調查，亦不得蒐集偵查卷以外之證據，否
    則，將與同法第二百六十條之再行起訴規定混淆不清，亦將
    使法院兼任檢察官而有回復「糾問制度」之虞（參照臺灣高
    等法院九十一年四月二十五日第一次刑事庭庭長法律問題研
    究會議決議意旨）。再按法院裁定交付審判，即如同檢察官
    提起公訴使案件進入審判程序，是法院裁定交付審判之前提
    ，必須偵查卷內所存證據已符合刑事訴訟法第二百五十一條
    第一項規定「足認被告有犯罪嫌疑」檢察官應提起公訴之情
    形，亦即該案件已經跨越起訴門檻，否則，縱或法院對於檢
    察官所認定之構成要件事實有不同判斷，但如該案件仍須另
    行蒐證偵查始能判斷應否交付審判者，因交付審判審查制度
    並無如同再議救濟制度得為「發回原檢察官續行偵查」之設
    計，法院仍應依同法第二百五十八之三第二項前段規定，以
    聲請無理由裁定駁回。
五、本院查：
　　(一)聲請人是否具有告訴權而得提起本件告訴：
      (1)按共同著作各著作人之應有部分，依共同著作人間之約
        定定之；無約定者，依各著作人參與創作之程度定之。
        各著作人參與創作之程度不明時，推定為均等；又共有
        之著作財產權，非經著作財產權人全體同意，不得行使
        之；各著作財產權人非經其他共有著作財產權人之同意
        ，不得以其應有部分讓與他人或為他人設定質權。著作
        權法第四十條第一項、第四十條之一第一項分別定有明
        文。
      (2)經查，本件聲請人雖於檢察官偵查中提出「國中基本學
        力測驗數學科考前三十天滿分攻略手冊」（九十一年出
        版）、「國中基本學力測驗九十二年數學科完全滿分秘
        笈」及「國中基本學力測驗九十三年數學完全滿分秘笈
        」手冊之著作權讓與契約書供參（見九十五年度偵字第
        二二０七二號卷第十一頁），主張其享有著作財產權。
        惟「國中數學基本學力測驗數學科考前三十天滿分攻略
        手冊」之編者不祇詹朝賢（即詹浩）一人，被告戊○○
        （即浩博）亦在其中；而「國中基本學力測驗九十二年
        數學科完全滿分秘笈」及「國中基本學力測驗九十三年
        數學完全滿分秘笈」均為「詹浩升大學教學團隊編著」
        ，有聲請人提出附卷之各該手冊可參，聲請人對於此亦
        不加爭執（見上開聲請交付審判意旨第(二)點），則詹朝
        賢究係獨自享有上開攻略手冊、滿分秘笈之著作財產權
        ，亦或係與其他著作人共有系爭攻略手冊、秘笈之著作
        財產權，遍查全卷未見聲請人提出相關資料可供參佐，
        要難逕認詹朝賢得讓與該著作財產權予聲請人，則聲請
        人是否因受讓而擁有上開攻略手冊、秘笈之著作財產權
        而得為本件告訴，已非無疑。
    (二)被告甲○○、丙○○部分：
      (1)被告甲○○為王耀補習班之掛名負責人，並未實際參與
        補習班之經營及管理，係由被告丙○○實際負責，然有
        關補習班講義係由各任教老師提供，系爭攻略手冊、秘
        笈係由在該補習班任教之被告丁○○所提供，而該重點
        整理部分係由被告戊○○所編寫，被告甲○○、丙○○
        及丁○○均不知被告戊○○有參考其之前在詹浩補習班
        所編寫之上開「國中數學基本學力測驗數學科考前三十
        天滿分攻略手冊」內容，此業據被告甲○○、丙○○、
        丁○○、戊○○等人供述在卷，以被告甲○○辯稱不知
        道補習班運作情況、被告丙○○辯稱補習班講義內容均
        為任教之老師提供而不清楚實際內容等語，應可信實。
        自無以認定被告甲○○、丙○○主觀上，有何侵害著作
        權之「故意」存在。
      (2)此外，經本院詳查全卷，亦未發見有何足可證明被告甲○○、丙○○有聲請人所指違反著作權法之積極事證，
        或與其他人具有犯意聯絡或行為分擔，是以原承辦檢察
        官就此部分詳加論述所憑證據及其認定之理由，認被告
        甲○○、丙○○此部分犯罪嫌疑不足而為不起訴處分及
        駁回聲請人再議之聲請，經核於法尚無違誤。
    (三)被告丁○○、戊○○部分：
      (1)所謂編輯著作，依著作權法第七條第一項規定，必須就
  　　　資料之選擇及編排具有創作性者，始能成為獨立之編輯
        ，我國對於資料庫之保護，乃採原創性標準，而非「辛
        勤原則」或「勤勞彙集準則」，如欲符合編輯著作之要
        件，除　應將資料加以選擇編排外，且須其選擇及編排
        均具有創作性，始足當之；如就資料之選擇及編排毫無
        創意可言，即便該資料庫之完成，係耗費極大之勞力與
        時間，因其未具備原創性，仍無法成為受保護之編輯著
        作。所謂「原創性」，須著作人所創作之著作在精神作
        用達到相當之程度，足以表現出作者之個性及獨特性始
        足當之。是著作權法所保護者為著作權人對於著作物之
        原創性，本件所爭執者為國中數學教材，由於國中之課
        程為基礎教育之一環，因囿於國中生之接受程度，其教
        材之範圍、內容、進度及敘述　方法，本即有一定之限
        制。而本件國中數學科教材之著作內容均為社會一般常
        識，係週知之觀念、思想、方法，此部分既為著作人就
        相關領域所為之說明不具原創性，故不能以某教科書、
        講義或參考書在某些部分有關教材內容之敘述與他人雷
        同或近似，即謂有侵害他人之著作權。是細繹聲請人所
        指上開章節「重點」部分，本身即為各該章節學習範圍
        及綱要所在，將該等課程內容加以整理、排列及組合，
        在資料之選擇及編排方式上並無獨特足以展現個人個性
        或獨特性之原則存在，即難從其選擇及排列中表達編輯
        人之精神最低限度與情感，亦即不具原創性，自無法成
        為受保護之編輯著作，縱如聲請人所指被告等加以重製
        ，仍不構成著作權之侵害甚明。
　　  (2)再者，著作權法第十條之一明定：「依本法取得之著作
        權，其保護僅及於該著作之表達，而不及於其所表達之
        思想、程序、製程、系統、操作方法、概念、原理、發
        現。」。所謂「著作」，必須是人類之思想及情感表現
        於外的一定形式，即須將精神之創作與著作人之頭腦分
        離，使外部一般人得以覺察其存在。所謂「表現形式」
        ，即作品內觀念與事實所用之言語、闡發、處理、安排
        及其順序，觀念與事實本身，非著作權法保護對象。是
        倘係日常生活所發生，，屬於枯燥無味、沒有個性之中
        性用字陳述，並無思想及感情創作表現，不具備著作要
        件，自不得為著作權保護對象（蕭雄淋著「新著作權法
        逐條釋義」(一)第二十三頁至第二十四頁、第一四八頁至
        第一四九頁參照），是以，單純事實之傳達，不得為著
        作權之標的，同法第九條第一項第四款亦定有明文。質
        之告訴代理人藍弘仁律師當庭表示本件係針對被告等人
        抄襲其著作之重點部分提出告訴等語，然告訴人所指之
        數學重點之內容及順序，乃係依據教育部所頒布之國民
        中學數學課程標準編寫，其教材綱要均已就國中生所應
        學習之數學內容詳為規定，且上開攻略手冊之重點整理
        ，乃有關各章節之基本概念、常見問題及考試重點等內
        容所組成，顯然僅為抽象之觀念及單純事實之傳達，並
        為坊間各任教數學科老師之共同經驗，而為公眾週知之
        國中數學科基本觀念、思想及方法，並不具原創性，乃
        沒有個性之中性用字之陳述，無法察覺其精神及情感，
        並非著作權所保護之「表現形式」，自不得謂係著作權
        法上所保護之「著作」，而非受保護之標的益明。
      (3)至被告戊○○既係「國中數學基本學力測驗數學科考前
        三十天滿分攻略手冊」之共同編著人之一，除有聲請人
        提出附卷之上開手冊為證外，並為聲請人所不否認，此
        由聲請人所提出附卷之被告戊○○之聲明書內容，亦可
        見一斑，益足以證明其他被告甲○○、丙○○、丁○○
        洵屬不知情，而被告戊○○將該手冊之「重點」部分內
        容援用，亦尚難遽認其即有侵害著作權之犯意，自無僅
        憑聲請人片面有瑕疵之指訴，遽入人罪。此外，復查無
        其他積極證據足資認定被告等有何犯行，應認其罪嫌尚
        有未足。
六、綜上所述，本件聲請人雖仍執首揭理由認被告甲○○、丙○○、戊○○、丁○○涉有違反著作權法之罪嫌，而向本院聲
    請交付審判，惟台灣臺北地方法院檢察署檢察官所為不起訴
    處分書及臺灣高等法院檢察署處分書，均已就聲請人所指予
    以斟酌，並詳加論述所憑證據及其認定之理由，俱如前段所
    述，並經本院依職權調閱前開卷宗查核無誤，且原處分所載
    證據取捨及事實認定之理由，尚無違背經驗法則或論理法則
    之情事，是原檢察官及臺灣高等法院檢察署檢察長以被告犯
    罪嫌疑不足，分別予以不起訴處分及駁回再議之聲請，並無
    不當，聲請人仍執前詞指摘原處分不當，求予裁定交付審判
    ，洵無理由，應予駁回。
七、依刑事訴訟法第二百五十八條之三第二項前段，裁定如主文
    。
中　　華　　民　　國　　96　　年　　10　　月　　30　　日
    　            台灣臺北地方法院刑事第五庭
                          審判長法  官  黃程暉
                                法  官  高偉文
                                法　官　何俏美
上正本證明與原本無異。
本裁定不得抗告。
                                書記官  林曉郁
中　　華　　民　　國　　96　　年　　11　　月　　1 　　日
